【裁判字號】    89,台上,6609
【裁判日期】    891102
【裁判案由】    偽造文書
【裁判全文】
最高法院刑事判決                              八十九年度台上字第六六○九號
    上  訴  人  甲○○
                乙○○
右上訴人等因偽造文書案件，不服台灣高等法院台中分院中華民國八十七年六月二十
六日第二審判決（八十七年度上訴字第一二二二號，起訴案號：台灣台中地方法院檢
察署八十六年度偵字第四四○二號），提起上訴，本院判決如左：
    主  文
上訴駁回。
    理  由
按刑事訴訟法第三百七十七條規定：上訴於第三審法院，非以判決違背法令為理由，
不得為之。是提起第三審上訴，應以原判決違背法令為理由，係屬法定要件。如果上
訴理由狀並未依據卷內訴訟資料，具體指摘原判決不適用何種法則或如何適用不當，
或所指摘原判決違法情事，顯與法律規定得為第三審上訴理由之違法情形，不相適合
時，均應認其上訴為違背法律上之程式，予以駁回。本件原判決撤銷第一審不當之判
決，改判仍論處上訴人甲○○、乙○○共同連續行使偽造私文書，足以生損害於他人
罪刑。已詳敘甲○○、乙○○夫妻，於民國八十四年一月初即負債累累，共同意圖為
自己不法之所有犯意聯絡，於同年一月十日（下稱：甲會）、四月二十日（下稱：乙
會）、九月一日（下稱：丙會）及八十五年二月一日（下稱：丁會），以「王詮富」
名義為會首，召集互助會，其中甲會：每會會款新台幣（下同）二萬元，共三十一會
，約定每月十日在甲○○所經營坐落台中縣清水鎮○○街一二○之一號之鑑賞家古董
店，以外標方式開標；乙會：每會會款三萬元，共二十八會，約定每月二十日；丙會
：每會會款五萬元，共二十一會，丁會每會會款二萬元，共二十四會，均定每月一日
在同址，以同一方式開標，並冒用聚寶齋等人為會員，致周秀女等人不知其詐加入會
員。起會後甲○○即陸續以虛列會員及活會會員名義偽造標單方式標會，乙○○則負
責收取部分會款，而共同向活會會員詐取會款（詐取金額詳如原判決附表所示），足
生損害於各該活會會員及虛列會員。甲○○又基於概括犯意，參與他人召集之互助會
，以高額標息搶標，得標後即拒付死會會款以詐取會款，其中於八十五年六月二十日
、同年十一月二十五日，參加蔡麗芬為會首之子會：每會會款三萬元，共二十五會，
每月二十日開標；丑會：每會五萬元，共二十一會，每月二十五日，兩會均以外標方
式開標，致蔡麗芬陷於錯誤，允由甲○○參加子會二會、丑會一會。甲○○旋即連續
於八十五年十月二十日、八十六年一月二十日，以六千二百元、八千元之利息標取子
會；於同年十二月二十五日，以一萬二千二百元之利息標取丑會，依序向蔡麗芬詐得
七十四萬一千二百元、七十五萬六千四百元及一百萬元。迨八十六年二月宣告倒會，
王桂鳳等人始知受騙等情。係綜核甲○○、乙○○之部分自白，甲○○書立冒名標會
之資料，告訴人王桂鳳、賴彩鳳、王桂花、郭清海、高文士、蔡秋田、王素華、陳素
梅、許淑香、陳約良、陳水發、陳勝美、楊秀卿、蔡明森、蔡麗芬之指訴暨互助會簿
等卷內資料為其所憑之證據及認定之理由。而以甲○○既自承負債高達四千萬元，資
產僅價值一千八百餘萬元之古董、現款三十四萬元，票款四十九萬元，汽車款四十二
萬元，顯見其負債超過資產甚多，無力償債，猶對外大量籌組互助會，虛列會員、冒
標會款，其有詐欺及偽造文書之犯意灼明。乙○○協助甲○○經營古董店，對於營業
、負債情況知之甚詳，猶參與互助會之業務，自難辭卸共犯之責，所辯：純為家庭主
婦，未參與犯罪云云，核係卸責飾詞，不足採信，亦於理由內逐一指駁及說明。所為
論斷俱有卷內證據資料足憑，從形式上觀察，原判決並無違背法令之情形存在。查共
同實施犯罪行為之人，在合同意思範圍以內，各自分擔犯罪行為之一部，相互利用他
人之行為，以達其犯罪之目的者，即為共同正犯，應對於全部所發生之結果，共同負
責。乙○○自承為王鍚卿填寫會員名冊、收取會款，縱未主持標會，顯然已分擔犯罪
行為之一部，即應就全部所發生之結果共同負責，原判決論以共同正犯，其適用法律
並無違誤；又原判決依憑被害人之指訴及王鍚卿自書冒標會款等資料（見第一一八八
八號偵卷第二二頁至第二九頁），認定上訴人有冒張建中、王金月、林醫師、楊碧芬
之名標會情事，縱原判決誤將該等被冒標人列入得標名單中，此乃文字上之誤寫，究
於全案情節及判決主旨無生影響，自不得據為上訴第三審之適法理由。又關於刑之量
定，係實體法上賦予法院得為自由裁量之事項，倘其未有逾越法律所規定之範圍，或
濫用其權限，即不得任意指摘為違法，以為第三審上訴之理由。原審審酌上訴人以虛
列會員、冒標會款方法詐取會款，被害人甚夥，倒會會款甚鉅及事後已處分部分資產
償債，分別情節之輕重，各量處甲○○、乙○○有期徒刑四年、一年二月，顯已審酌
刑法第五十七條所列之事項，為科刑輕重之標準，乃其審判職權之正當行使，尤不得
指為違法。上訴意旨置原判決上開明確論斷於不顧，對原審取捨證據及證據證明力判
斷之審判職權行使，任憑己見，就原判決已說明之事項，再事爭執，或曰：原判決認
定上訴人之資產、負債、冒標會款數額不實；或謂：乙○○確未參與古董店之經營及
互助會之業務；或稱：標單既已丟棄，原判決認定上訴人有偽造及行使標單之行為既
無所據。然上訴人所指摘者均為單純事實上之爭辯，要非適法之第三審上訴理由。是
上訴意旨所指摘原判決違法情事，顯與法律規定得為第三審上訴理由之違法情形，不
相適合。揆諸首開說明，其上訴為違背法律上之程式，應予駁回。
據上論結，應依刑事訴訟第三百九十五條前段，判決如主文。
中      華      民      國    八十九    年     十一     月      二      日
                              最高法院刑事第五庭
                                  審判長法官  紀  俊  乾
                                        法官  黃  正  興
                                        法官  陳  東  誥
                                        法官  張  春  福
                                        法官  韓  金  秀
      右正本證明與原本無異
                                              書  記  官
中      華      民      國    八十九    年     十一     月      六      日


司法院資訊處製作；財團法人民間司法改革基金會備份。
